臺灣高等法院民事判決　　　　　　　　　 94年度上字第274號
上　訴　人　庚○○
　　　　　　己○○
　　　　　　戊○○
　　　　　　丁○○○
　　　　　　丙○○
　　　　　　辛○○
　　　　　　甲○○
共　　　同
訴訟代理人　林明正律師
複　代理人　周志吉律師
　　　　　　吳忠勇律師
被上 訴 人　丑○○
　　　　　　壬　○（即蔡堂之繼承人）
　　　　　　宙○○（即蔡堂之繼承人）
　　　　　　玄○○（即蔡堂之繼承人）
　　　　　　卯○○（即蔡堂之繼承人）
　　　　　　寅○○（即蔡堂之繼承人）
　　　　　　宇○○（即蔡堂之繼承人）
　　　　　　黃○○（即蔡瑞芳之繼承人）
　　　　　　癸○○（即蔡瑞芳之繼承人）
　　　　　　亥○○（即蔡瑞芳之繼承人）
　　　　　　戌○○（即蔡瑞芳之繼承人）
　　　　　　申○○（即蔡瑞芳之繼承人）
　　　　　　未○○（即蔡瑞芳之繼承人）
　　　　　　Ａ○○○（即蔡瑞芳之繼承人）
　　　　　　辰○○（即蔡瑞芳之繼承人）
　　　　　　地○○（兼蔡重陽之繼承人）
　　　　　　酉○○（即蔡重陽之繼承人）
　　　　　　子○○（即蔡重陽之繼承人）
　　 　　　 巳○○（即蔡重陽之繼承人）
　　　　　　天○○（即蔡重陽之繼承人）
　　　　　　午○○（即蔡重陽之繼承人）
　　　　　　乙○○○（即蔡重陽之繼承人）
共　　　同
訴訟代理人　何啟熏律師
當事人間請求清償債務事件，上訴人對於中華民國94年 1月14日
台灣板橋地方法院93年度重訴字第83號第一審判決提起上訴，本
院於94年8月2日言詞辯論終結，判決如下：
    主  文
上訴駁回。
第二審訴訟費用由上訴人負擔。
    事實及理由
一、本件上訴人主張略以：被上訴人丑○○、地○○（兼蔡重陽
    之繼承人）、被上訴人壬○及以次 5人之被繼承人蔡堂、被
    上訴人黃○○及以次7人之被繼承人蔡瑞芳、 被上訴人酉○
    ○及以次５人之被繼承人蔡重陽，原為坐落臺北縣林口鄉○
    ○段中湖小段第67地號土地之所有權人，渠等於該土地上興
    建３樓之集合住宅時，因該地正擬辦理土地重劃事宜（即林
    口新市鎮第３期），為取得建造執造，於民國65年6月4日向
    臺北縣政府出具切結書承諾：「1.該擬興建房屋之土地與將
    來土地重劃若有抵觸時，願無條件配合修正。2.土地所有權
    人將來若不能按規定提供抵費地時，願以現金抵繳」。嗣於
    房屋興建完成後將該房屋連同土地應有部分分別出售予上訴
    人，惟並未告知該地已屬擬辦理重劃範圍及已出具切結書予
    主管機關等情。嗣該地日前重劃完成，因其上房屋於67年3
    月5日即取得使用執造， 無從配合辦理修正房屋，且無抵費
    地可供抵繳，故主管機關即以重劃後該地所有權人（即上訴
    人等）應繳納差額地價之方式辦理重劃。惟依前開切結書之
    約定，應由被上訴人等即該地原所有權人或渠等繼承人繳付
    前開差額地價，主管機關今既對上訴人課以給付差額地價之
    義務，自屬上訴人等為被上訴人管理事務，經通知被上訴人
    繳付，渠等竟置之不理，爰依民法第176條第1項規定請求。
    又系爭土地原所有權人本應先將抵費地捐出或繳付差額地價
    以取得建造執照，惟竟僅簽立「切結書」，渠等因興建住宅
    出售上訴人而獲取利益，致上訴人現須繳付差額地價，雖上
    訴人尚未繳納該費用，惟上訴人有受主管機關催繳，已屬受
    有損害，爰依民法第 179條規定請求返還前開利益等語（原
    所有人蔡堂、蔡瑞芳、蔡重陽於起訴前已經死亡，上訴人逕
    以各繼承人為被告提起訴訟，不生承受訴訟問題，原審判決
    上訴人敗訴，上訴人不服提起上訴，惟就利息部分上訴後減
    縮未再請求，此部分已確定，又上訴人於原審先位請求被上
    訴人向台北縣政府給付部分亦未上訴而歸於確定）。並聲明
    ：(一)原判決關於駁回上訴人下列第二項之訴部分廢棄。(二)上
    揭廢棄部分，被上訴人應依序共同給付上訴人庚○○新台幣
    (下同）101萬2067元、己○○28萬7460元、戊○○28萬7460
    元、丁○○○28萬7460元、丙○○28萬7460元、辛○○37萬
    9184元及甲○○75萬8368元。(三)第一項廢棄部分及第二審訴
    訟費用由被上訴人共同負擔。(四)願供擔保，請宣告准為假執
    行。
二、被上訴人則以：主管機關係因系爭土地上已有建築物，無法
    提供抵費地，且土地重劃後實際分配之土地面積多於應分配
    之面積，始依市地重劃實施辦法第52條第 1項規定命所有權
    人即上訴人繳納差額地價，並非依前揭切結書令上訴人繳納
    ，依該條規定，繳納義務人應為重劃後之土地所有權人，且
    重劃後所生利益亦歸上訴人，故渠等繳納前開費用實屬處理
    自己之事務，非為被上訴人管理事務。且上訴人迄今尚未繳
    納前開費用，顯無「管理」之行為，並不符無因管理之要件
    。又被上訴人已非土地所有權人，並未因重劃而獲得利益，
    且上訴人係因重劃而分配到較多之土地始須繳納差額地價，
    並未因重劃受到損害，況其迄今仍未繳納前開費用，上訴人
    主張不當得利亦無理由等語，資為抗辯。並答辯聲明：(一)上
    訴駁回。(二)第一、二審訴訟費用由上訴人負擔。(三)如受不利
    之判決，請准提供擔保免為假執行。
三、兩造不爭執事實：
  (一)被上訴人丑○○、地○○及其餘被上訴人壬○等之被繼承人
    蔡堂、蔡重陽、蔡瑞芳原為系爭土地之前所有權人，渠等於
    系爭土地上興建 3樓之集合住宅時，因系爭土地正擬辦理林
    口新市鎮第3期土地重劃事宜，為取得建造執造，而於65年6
    月4日向臺北縣政府出具切結書承諾：「1、該擬興建房屋之
    土地與將來土地重劃若有抵觸時，願無條件配合修正。 2、
    土地所有權人將來若不能按規定提供抵費地時，願以現金抵
    繳」等語。
  (二)系爭土地因市政措施直至日前方才重劃完成，上訴人於重劃
    後所分配到之土地面積比重劃前多，因系爭土地上之房屋早
    於67年3月5日取得使用執造，無從配合市政措施辦理修正房
    屋，且無抵費地可供抵繳，主管機關台北縣政府依法以計算
    重劃後於系爭土地上之所有權人（即上訴人）應繳納之差額
    地價之方式，通知應以現金繳付之。
四、茲就兩造爭點分述如下：
 (一) 上訴人未為無因管理行為：
  1.按「管理事務，利於本人，並不違反本人明示或可得推知之
    意思者，管理人為本人支出必要或有益之費用，或負擔債務
    ，或受損害時，得請求本人償還其費用及自支出時起之利息
    ，或清償其所負擔之債務，或賠償其損害。」民法第 176條
    第 1項定有明文。準此，足見無因管理之要件為：(一)須管理
    他人事務。(二)須無法律上義務。(三)須有為他人管理之意思。
    次按「依本條例規定實施市地重劃時，重劃區內供公共使用
    之道路、溝渠、兒童遊樂場、鄰里公園、廣場、綠地、國民
    小學、國民中學、停車場、零售市場等10項用地，除以原公
    有道路、溝渠、河川及未登記地等 4項土地抵充外，其不足
    土地及工程費用、重劃費用與貸款利息，由參加重劃土地所
    有權人按其土地受益比例共同負擔，並以重劃區內未建築土
    地折價抵付。如無未建築土地者，改以現金繳納。其經限期
    繳納而逾期不繳納者，得移送法院強制執行。」平均地權條
    例第60條第1項定有明文。就平均地權條例第60條第1項規定
    觀之，重劃費用之負擔，本以地主提出抵費地為原則，此時
    地主須將抵費地具體提出後始能取得重劃後土地所有權；而
    例外情形地主繳納現金代替提出抵費地時，亦應於取得重劃
    後土地所有權時繳納款項。
  2.經查，系爭土地於原所有權人即被上訴人丑○○、地○○及
    被上訴人壬○等之被繼承人蔡堂、蔡重陽、蔡瑞芳等於系爭
    土地上興建3樓之集合住宅時，於65年 6月4日向臺北縣政府
    出具切結書，所切結須負擔義務者為「土地所有權人」，惟
    因系爭土地一直到最近方才重劃完成，又因系爭土地上之房
    屋早於67年3月5日取得使用執造，無從配合市政措施辦理修
    正房屋，又無法提供抵費地，是主管機關依市地重劃實施辦
    法第52條第 1項之規定，以計算重劃後系爭土地上之現在所
    有權人即上訴人應繳納差額地價之方式辦理重劃，限期上訴
    人以現金繳付差額地價，上訴人因系爭土地依法重劃完成，
    始生應依平均地權條例負擔重劃費用之義務，目前系爭土地
    之所有權人為上訴人，以現金代替抵費地為上訴人自身之義
    務，並非被上訴人之義務，且係上訴人之法律上義務，依規
    定繳納之義務人為重劃後之土地所有權人。另上訴人就渠等
    是否有繳納差額地價之義務曾以台北縣政府為被告而提起行
    政訴訟，已經台北高等行政法院以93年度訴字第2165號判決
    上訴人依法應負擔分配土地之差額地價，有判決可參（見本
    院卷第125至134頁）。
  3.原所有權人丑○○、地○○及蔡堂、蔡重陽、蔡瑞芳雖出具
    上開切結書承諾「 1、該擬興建房屋之土地與將來土地重劃
    若有抵觸時，願無條件配合修正。 2、土地所有權人將來若
    不能按規定提供抵費地時，願以現金抵繳」等語，惟渠等於
    系爭土地依法重劃完成後，已非系爭土地之所有權人，自不
    生應依平均地權條例負擔重劃費用之問題，亦不因該切結書
    而應負擔重劃費用，更何況其係向臺北縣政府出具切結書承
    諾，並非向上訴人為之，主管機關並非依原地主之切結書令
    上訴人繳納差額地價，無所謂因被上訴人預先設定條件負擔
    一定義務予主管機關而令上訴人負責。又本件上訴人尚未履
    行負擔重劃費用之義務等情，為上訴人自認在卷（見原審卷
    第70頁），顯然上訴人並未為任何管理行為，上訴人亦無為
    被上訴人管理事務之意思，是上訴人主張上訴人未受被上訴
    人之委任，且無義務，而為被上訴人管理土地重劃事宜中之
    重劃差額地價，並因此負擔差額地價之債務，而依民 法 第
    176條第1項規定請求即非正當。
  (二)被上訴人並未受有不當得利：
  1.又按「無法律上之原因而受利益，致他人受損害者，應返還
    其利益。雖有法律上之原因，而其後已不存在者，亦同。」
    民法第 179條分別定有明文。是不當得利之要件為：(一)受有
    利益。(二)致他人受損害。(三)無法律上原因。
  2.查上訴人係因系爭土地依法重劃完成，始生應依平均地權條
    例負擔重劃費用之義務，係屬有法律上原因，上訴人應負擔
    重劃費用之義務，乃是因其實際分配到土地之面積比重劃前
    多，有增加面積表可參（見本院卷第 112頁），且不能提供
    抵費地，依法令之規定才負有此公法上之義務，因土地重劃
    而受有利益者為現在土地所有權人即上訴人，與被上訴人無
    涉；如上訴人已依法律之規定而繳納差額地價，則是以金錢
    換得土地，上訴人並未受到損害，被上訴人並未因上訴人應
    負擔繳納差額地價之義務而受有利益，況上訴人迄今並未繳
    納該抵費地價款，並未受損害，是上訴人主張被上訴人負有
    履行上開切結事項給付重劃負擔費用之義務，惟被上訴人竟
    未給付，顯係受有利益，致上訴人受有損害，而依民 法 第
    179條規定請求， 亦無理由，應予駁回。
五、綜上所述，上訴人主張，為不足採，被上訴人抗辯尚屬可信
    。是則上訴人依無因管理及不當得利之法律關係，請求如上
    訴聲明所示，為無理由，應予駁回。其假執行之聲請亦失所
    附麗，應併予駁回。原審為上訴人敗訴之判決及駁回其假執
    行之聲請，並無不合。上訴意旨指摘原判決不當，求予廢棄
    改判，為無理由，應予駁回上訴。
六、本件事證已臻明確，兩造其餘攻擊、防禦方法及舉證，經本
    院審酌後，認對於判決結果均無影響，爰不逐一論述，併此
    指明。
七、據上論結，本件上訴為無理由，依民事訴訟法第449條第1項
    、第78條，第85條第1項前段，判決如主文。
中　　華　　民　　國　　94　　年　　8 　　月　　16  　日
　　　　　　　　　民事第 7庭　審判長法　官　鄭三源
　　　　　　　　　　　　　　        法　官　周美月
　　　　　　　　　　　　　　        法　官　黃嘉烈
正本係照原本作成。
如不服本判決，應於收受送達後20日內向本院提出上訴書狀，其
未表明上訴理由者，應於提出上訴後20日內向本院補提理由書狀
（均須按他造當事人之人數附繕本）上訴時應提出委任律師或具
有律師資格之人之委任狀；委任有律師資格者，另應附具律師資
格證書及釋明委任人與受任人有民事訴訟法第466條之1第 1項但
書或第2項（詳附註）所定關係之釋明文書影本。
中　　華　　民　　國　　94　　年　　8 　　月　　17　　日
　　　　　　　　　　　　　　　　　　書記官　倪淑芳
附註：
民事訴訟法第四百六十六條之一（第一項、第二項）：
對於第二審判決上訴，上訴人應委任律師為訴訟代理人。但上訴
人或其他法定代理人具有律師資格者，不在此限。
上訴人之配偶、三親等內之血親、二親等內之姻親，或上訴人為
法人、中央或地方機關時，其所屬專任人員具有律師資格並經法
院認為適當者，亦得為第三審訴訟代理人。
